【裁判字號】    90,訴,179
【裁判日期】    900418
【裁判案由】    分割共有物
【裁判全文】
臺灣臺中地方法院民事判決  九十年度訴字第一七九號
    原      告  丑○○
                          國民.
    被      告  丙○○○  住台北市○○區○○路一四五巷十五弄七六號
                          國民.
                戊○○    住同.
                          國民.
                卯○○    住同.
                          國民.
                乙○○    住台.
                          國民.
    兼  右四人  丁○○    住台北市○○區○○路一四五巷十五弄七六號
    訴訟代理人            國民.
    被      告  寅○○    住台.
                          國民.
                壬○○    住台.
                          國民.
                辛○○    住台.
                          國民.
                甲○○○  住台.
                          國民.
                庚○○    住台.
                          國民.
                子○○    住台.
                          國民.
                林培      住台.
                          國民.
                己○○    住台.
                          國民.
                癸○○    住台.
                          國民.
右當事人間請求分割共有物等事件，本院判決如左：
      主      文
被告壬○○、辛○○、甲○○○、庚○○、子○○、林培  、己○○、癸○○應就坐
落台中縣霧峰鄉○○段北溝小段八一之一地號、地目建、面積四五八平方公尺土地所
有權人林廖阿里之應有部分三十六分之一，辦理繼承登記。
兩造共有坐落台中縣霧峰鄉○○段北溝小段八一之一地號、地目建、面積肆伍捌平方
之土地，其分割方法如附圖中之乙案所示：（Ａ）部分面積壹壹伍平方公尺，分歸被
告壬○○、辛○○、甲○○○、庚○○、子○○、林培  、己○○、癸○○按其應有
部分比例保持共有取得；（Ｂ）部分面積壹壹肆平方公尺，分歸被告丙○○○、戊○○、卯○○、乙○○、丁○○按其應有部分比例保持共有取得；（Ｃ）部分面積壹壹
肆平方公尺，分歸原告取得；（Ｄ）部分面積壹壹伍平方公尺，分歸被告寅○○取得
。
訴訟費用由被告寅○○負擔四分之一、被告丙○○○、戊○○、卯○○、乙○○、丁○○各負擔二十分之一、被告壬○○、辛○○、甲○○○、庚○○、子○○、林培
、己○○、癸○○各負擔三十六分之一、被告壬○○、辛○○、甲○○○、庚○○、
子○○、林培  、己○○、癸○○連帶負擔三十六分之一，餘由原告負擔。
      事      實
甲、原告方面：
一、聲明：求為判決如主文所示。
二、陳述：
（一）坐落台中縣霧峰鄉○○段北溝小段八一之一地號之共有人林廖阿里，於民國（
      下同）八十二年十月十二日亡故，其繼承人壬○○、辛○○、甲○○○、庚○○、子○○、林培  、己○○、癸○○等八人，因疏於辦理繼承登記，致影響
      土地分割，故請求上述被告等八人應先辦理繼承登記。
（二）兩造所共有坐落台中縣霧峰鄉○○段北溝小段八一之一地號、地目建、面積四
      五八平方公尺之土地（下稱系爭土地）上，原均有兩造所有之建築物，嗣經九
      二一大地震，該等建物均被震毀，必須重建，因此，該共有土地並無不能分割
      之情形，兩造亦無不能分割之約定，茲為使該土地上之建物能盡快重建，請准
      為判決如附圖乙案所示之分割方案予以裁判，並同意分割面積分為一一四平方
      公尺，不需另外補償。
三、證據：提出土地登記謄本一件、戶籍謄本二件、地籍圖一件、分割方案圖一件為
          證，並聲請勘驗現場及會同地政人員測量現況及繪製分割方案圖。
乙、被告方面：
壹、被告甲○○○、己○○、癸○○未於言詞辯論期日到場，亦未提出書狀作何聲明
    或陳述。
貳、被告辛○○、庚○○、子○○、林培  部分：
    被告辛○○、庚○○、子○○、林培  未於最後言詞辯論期日到場，據渠等前到
    場所為聲明為：求為判決請求駁回原告之訴。
參、被告壬○○未於最後言詞辯論期日到場，據其前到場陳述略稱：同意分割。
肆、被告寅○○部分：
    聲明及陳述如下：同意分割，並同意原告所提之分割方案。
伍、被告丙○○○、戊○○、卯○○、乙○○、丁○○部分：
    被告丙○○○、戊○○、卯○○、乙○○、丁○○未於最後言詞辯論期日到場，
    據其前到場聲明及陳述略稱：同意分割，並同意原告所提之分割方案，且同意分
    割面積分為一一四平方公尺，不需另外補償，但請求分割後渠等五人所分得之部
    分仍維持共有。
丙、本院依職權調取被告庚○○、壬○○、己○○、辛○○、子○○、林培  、甲○○○、癸○○之戶政役個人基本資料。
    理    由
一、被告甲○○○、己○○、癸○○經合法通知，未於言詞辯論期日到場，而被告壬○○、丙○○○、戊○○、卯○○、乙○○、丁○○、辛○○、庚○○、子○○
    、林培  經合法通知，均未於最後言詞辯論期日到場，核均無民事訴訟法第三百
    八十六條所列各款情形，爰依原告聲請，由其一造辯論而為判決。
二、本件原告主張系爭土地所有權共有人林廖阿里，於八十二年十月十二日亡故，其
    繼承人壬○○、辛○○、甲○○○、庚○○、子○○、林培  、己○○、癸○○
    等八人因疏於辦理繼承登記，致影響土地分割，故請求上述被告等八人應先辦理
    繼承登記，而兩造所共有之上開系爭土地上，原均有兩造所有之建築物，嗣經九
    二一大地震，該等建物均被震毀，必須重建，因此，該共有土地並無不能分割之
    情形，兩造亦無不能分割之約定，茲為使該土地上之建物能盡快重建，請准為判
    決如附圖乙案所示之分割裁判等語。被告辛○○、庚○○、子○○、林培  則以
    請求駁回原告之訴等語，被告寅○○以同意分割，並同意原告所提之分割方案等
    語，被告丙○○○、戊○○、卯○○、乙○○、丁○○則以同意分割，並同意原
    告所提之分割方案，且同意分割面積分為一一四平方公尺，不需另外補償，但請
    求分割後渠等五人所分得之部分仍維持共有等語，資為抗辯。
三、經查：系爭土地為兩造所共有，其中被告壬○○、辛○○、甲○○○、庚○○、
    子○○、林培  、己○○、癸○○及林廖阿里（已死亡，由被告壬○○、辛○○
    、甲○○○、庚○○、子○○、林培  、己○○、癸○○繼承）之應有部分各為
    三十六分之一，被告丙○○○、戊○○、傅正中、乙○○、丁○○之應有部分各
    為二十分之一，被告寅○○及原告之應有部分均為四分之一，該土地之地目為建
    ，其間無不分割之約定，也無不能分割之情形等事實，為兩造所不爭執，並有原
    告提出系爭土地登記謄本一件附卷為證，自堪信為真實。按「共有人得隨時請求
    分割共有物，但因物之使用目的不能分割，或契約訂有不分割之期限者，不在此
    限」民法第八百二十三條定有明文，兩造間對系爭共有土地既無不分割之約定，
    依該土地之使用目的亦無不能分割之情形，則依前開規定，原告訴請分割，洵屬
    正當，應予准許。
四、次按分割共有物，性質上為處分行為，依民法第七百五十九條規定，共有不動產
    之共有人中有人死亡時，於其繼承人未為繼承登記以前，固不得分割共有物，惟
    原告得於請求分割共有物之同時，合併請求被告為該辦理繼承登記之部分（最高
    法院六十九年台上字第一０一二號及同年台上字第一一三四號判例可資參照）。
    本件系爭土地之共有人林廖阿里於訴訟繫屬前之八十二年十月十二日死亡，其繼
    承人為被告壬○○、辛○○、甲○○○、庚○○、子○○、林培  、己○○、癸○○等人，迄未辦理繼承登記等情，有戶籍登記謄本（舊式）一件、戶籍登記謄
    本（新式）一件、法務部戶役政連結作業系統七件、土地登記謄本一件在卷可證
    ，從而，揆諸首揭說明及判例要旨，原告訴請被告庚○○、壬○○、己○○、辛○○、子○○、林培  、甲○○○、癸○○應先就被繼承人林廖阿里所有系爭土
    地之應有部分三十六分之一，辦理繼承登記，亦屬有理由。
五、本件系爭土地上，目前尚有磚造廁所、鐵皮倉庫、簡易帆布寮及露天帆布廁所各
    一間，而上開地上物之相關位置則如本院九十年二月二十日勘驗筆錄所附之附圖
    所示，已據本院於九十年二月二十日勘驗明確，並囑託台中縣大里地政事務所派
    員測量無訛，此有本院九十年二月二十日勘驗筆錄及台中縣大里地政事務所九十
    年二月二十日土地複丈成果圖中之甲案（即本判決附圖中之甲案）可考，自屬真
    實。按定共有物之分割方法，固可由法院自由裁量，但亦須以其方法適當者為限
    。又法院裁判分割共有物，須斟酌各共有人之利害關係、使用情形、共有物之性
    質及價值，符合公平經濟原則，其分割方法始得謂適當。本件原告所提出之分割
    方案，經本院囑託台中縣大里地政事務所測繪結果，即如該所九十年二月二十日
    土地複丈成果圖中之乙案（即本判決附圖中之乙案）所示。依此分割方案，其中
    如本判決附圖中之乙案所示系爭土地之（Ａ）部分面積一一五平方公尺分歸被告
    壬○○、辛○○、甲○○○、庚○○、子○○、林培  、己○○、癸○○按其應
    有部分比例保持共有，（Ｂ）部分面積一一四平方公尺分歸被告丙○○○、戊○○、卯○○、乙○○、丁○○按其應有部分比例保持共有，（Ｃ）部分面積一一
    四平方公尺分歸原告取得，（Ｄ）部分面積一一五平方公尺分歸被告寅○○取得
    。上開分割方案係按兩造各自應有部分比例以原物分配之，且系爭土地上之磚造
    廁所、鐵皮倉庫、簡易帆布寮及露天帆布廁所，據本院於九十年二月二十日勘驗
    現場時，原告陳稱磚造廁所、鐵皮倉庫目前係其在使用，並稱分割後願意拆除，
    至於簡易帆布寮、露天帆布廁所，原告則陳稱目前係由林培  在使用，此為現場
    之被告所不爭執，並有本院九十年二月二十日現場勘驗筆錄附卷為證。又上開簡
    易帆布寮、露天帆布廁所，其經濟價值甚低，拆除容易，雖然被告林培  未到場
    表示於分割後同意拆除，但仍應認不妨礙系爭土地之分割。其次，被告丙○○○
    、戊○○、卯○○、乙○○、丁○○於本院九十年二月二十日勘驗現場時，陳稱
    渠等於分割後仍願按其應有部分保持共有等語無訛，本院自應尊重上開意思表示
    ，准予被告丙○○○、戊○○、卯○○、乙○○、丁○○於分割後就渠等所分得
    之部分，仍維持共有。另被告庚○○、壬○○、己○○、辛○○、子○○、林培
      、甲○○○、癸○○雖未為向本院表示於割後仍欲保持共有，惟徵諸被告庚○○、壬○○、己○○、辛○○、子○○、林培  、甲○○○、癸○○及被繼承人
    林廖阿里之各自應有部分均為三六分之一，為避免系爭土地如依據渠等各自應有
    部分比例以原物分配，將導致系爭土地遭到細分，而減低系爭土地經濟價值之弊
    端，且被告庚○○、壬○○、己○○、辛○○、子○○、林培  、甲○○○、癸○○復未提出其他分割方案以供本院參考，因此，本院認為被告庚○○、壬○○
    、己○○、辛○○、子○○、林培  、甲○○○、癸○○於分割後仍應維持共有
    ，方為妥適，以符合系爭土地之經濟價值及利用效益。綜上所述，本院斟酌兩造
    使用系爭土地之現狀，系爭土地之經濟效益，兼顧兩造之利益及被告丙○○○、
    戊○○、卯○○、乙○○、丁○○於分割後仍願意維持共有之意思表示，認為原
    告所提之分割方案（即如本判決附圖中之乙案所示之分割方案）應為允當，爰定
    其分割方法如主文第二項所示。
六、次按以原物為分配時，如共有人中，有不能按其應有部分受分配者，得以金錢補
    償之，民法第八百二十四條第三項定有明文。本件依原告所提之上開分割方案，
    原告及被告丙○○○、戊○○、卯○○、乙○○、丁○○所分得之面積較其應有
    部分計算者為少，並不能按其應有部分受分配，惟原告及被告丙○○○、戊○○
    、卯○○、乙○○、丁○○於本院九十年三月十五日言詞辯論時，均已同意不需
    要其他共有人以金錢補償其不能按應有部分受分配之部分，此有本院九十年三月
    十五日言詞辯論筆錄為憑，應認原告及被告丙○○○、戊○○、卯○○、乙○○
    、丁○○已拋棄該金錢補償請求權，從而，本院自無庸再酌定相當之金額，命其
    他共有人補償之，附此說明。
七、又分割共有物之訴，核其性質，兩造本可互換地位，原告提起本件訴訟於法雖屬
    有據，然被告之應訴乃法律規定所不得不然，其所為抗辯自為伸張或防衛權利所
    必要，是以本件訴訟費用應由兩造依其應有部分之比例分擔始為公允。另本件兩
    造其餘之攻擊防禦方法，於本件判決結果不生影響，爰不一一論述，併此敘明。
八、據上論結，本件原告之訴為有理由，依民事訴訟法第三百八十五條第一項前段、
    第七十八條、第八十一條第二款、第八十五條第一項前段、第二項，判決如主文
    。
中      華      民      國      九十      年     四     月     十八     日
~B臺灣臺中地方法院民事第四庭
~B    法   官  李國增
右正本證明與原本無異。
如不服本判決，應於判決送達後二十日內，向本院提出上訴狀。
中      華      民      國      九十      年     四     月     十八     日
~B    書記官


司法院資訊處製作；財團法人民間司法改革基金會備份。
